【裁判字號】    91,保險簡上,4
【裁判日期】    920529
【裁判案由】    給付保險金
【裁判全文】
臺灣台北地方法院民事判決  九十一年保險簡上字第四號
    上  訴  人  丙○
    訴訟代理人  丁○○
    被上訴人    美國安泰人壽保險股份有限公司
                            設台北市○○路○段一七六號八樓
    法定代理人  甲○○      住.
    訴訟代理人  戊○○      住台北縣淡水鎮○○○路○段二十七號二十五樓
                庚○○      住.
                乙○○      住.
                己○○      住.
右當事人間請求給付保險金事件，上訴人對於中華民國九十年十一月十三日本院台北
簡易庭八十九年度北保險簡字第五七號第一審判決提起上訴，本院判決如左：
    主      文
原判決關於駁回上訴人後開第二項之訴部分，及訴訟費用之裁判均廢棄。
被上訴人應給付上訴人新臺幣壹拾肆萬零伍佰陸拾元，及自民國八十九年十二月十五
日起至清償日止，按年息百分之五計算之利息。
其餘上訴駁回。
第一審、第二審訴訟費用由上訴人負擔二分之一，餘由被上訴人負擔。
    事      實
甲、上訴人方面：
一、聲明：
(一)原判決廢棄。
(二)被上訴人應給付上訴人新台幣四十萬元，及自起訴狀繕本送達翌日起至清償日止
    按年息百分之五計算之利息。
二、陳述：除與原審判決書所載者相同茲予引用外，補稱：
(一)上訴人係因大、小便不通所引起之突發病症而於新加坡住院治療，並非因急性心
    肌梗塞而住院，而上訴人於投保前並無不能大、小便之病症，上訴人自不得無故
    拒絕理賠。
(二)上訴人於投保前雖因胸悶而至財團法人新光吳火獅紀念醫院（以下簡稱新光醫院
    ）就診，惟經檢查結果，均屬正常，並無任何心臟疾病，且上訴人向新光醫院所
    拿胸悶的藥，只是作為預防用，並非治療用。
三、證據：援用原審之立證方法。
乙、被上訴人方面：
一、聲明：駁回上訴。
二、陳述：除與原審判決書所載者相同茲予引用外，補稱：
(一)按當事人主張有利於己之事實者，就其事實有舉證之責任，民事訴訟法第二百七
    十七條定有明文。查上訴人於民國（下同）八十九年一月十九日向被上訴人投保
    「安泰旅行平安保險」，意外死亡及殘廢保險金（ADD ）額度為新台幣三百萬元
    ，上訴人並附加投保「安泰旅行平安保險海外疾病醫療保險」，保險金額度為新
    台幣三十萬元。依本件系爭醫療保險契約條款第五條規定，被保險人於系爭保險
    契約有效期間內，在海外突發疾病需住院治療時，被上訴人就其實際發生之住院
    醫療費用給付「海外突發疾病住院醫療保險金」，惟已獲得社會保險或其他醫療
    保險給付之部分，被上訴人不予給付保險金。又第二條亦規定「突發疾病」係指
    被保險人需即時在醫療機構治療始能避免損害身體健康之疾病，且在系爭保險契
    約生效前一百八十天以內，未曾接受該疾病之治療者。是以上訴人自應就其於新
    加坡樟宜醫院之住院診療，確係符合系爭保險契約保單條款規定，負舉證責任，
    合先敘明。
(二)查上訴人主張其於八十九年一月十九日投保系爭保險契約後，同年三月四日因身
    體不適於新加坡樟宜醫院住院就診並經診斷為心絞痛，據以起訴請求給付系爭保
    險金云云。惟查行政院衛生署醫事審議委員會第九００八五號鑑定書「鑑定意見
    」欄載稱：「本案病患之症狀可追溯至八十三年，且其臨床上有典型之症狀（包
    括胸痛，並傳至牙床及對舌下硝化甘由片之反應），同時罹患多項冠狀動脈硬化
    之危險因子（年齡、男性、高血壓及高血脂等），臨床上可據以診斷冠狀動脈疾
    病。又冠狀動脈心臟疾病與心絞痛應屬於同類疾病，後者係前者之臨床表現之一
    。復查上訴人於新光醫院之就診病歷載明，其於系爭保險契約生效前一百八十天
    內，即八十八年八月十八日、同年九月十五日，業經診斷為「冠狀動脈疾病
    (CAD) 」。是以上訴人因冠狀動脈疾病引發心絞痛於新加坡樟宜醫院住院就診，
    並非系爭保險契約保障範圍，至為灼然，上訴人請求給付保險金，顯無理由。
(三)新光醫院於九十一年十月二十二日雖以新醫醫字第一０四二號函附主治醫師回函
    稱：上訴人就診期間並未主訴心絞痛，亦未證實有心絞痛，開立硝酸甘油係為預
    防心臟病，惟其亦確認「CAD 」之診斷係冠狀動脈疾病。查依據前揭醫審會鑑定
    書「案情摘要」欄所載，上訴人於八十三年至八十五年間，均有舌下硝化甘油之
    用藥診治，是以新光醫院開立硝酸甘油係為預防心臟病之說，顯不足採。
(四)退萬步言，縱認上訴人於新加坡樟宜醫院住院就診符合系爭保險契約保障範圍，
    惟查上訴人請求之金額為新台幣四十萬元，與其提出之所謂新加坡樟宜醫院收費
    單據顯然不符，上訴人空言指稱被上訴人應給付新台幣四十萬元及利息，顯無理
    由。另查，上訴人投保系爭保險契約之計畫別為「OTA」，保額為「ADD新台幣三
    百萬元＋OHS＋MR」，其中OHS即為系爭保險金。依據上訴人投保之「安泰旅行平
    安保險保險單」封面內頁所載，「凡購買OHS者，其保額一律為ADD保額之10％。
    」，是以縱認上訴人於新加坡樟宜醫院住院就診符合系爭保險契約保障範圍，上
    訴人請求之金額上限僅為新台幣三十萬元，超過部分亦無理由。
三、證據：援用原審之立證方法，並補提：
(一)安泰旅行平安保險要保書暨保險費收據影本乙紙。
(二)安泰旅行平安保險海外疾病醫療保險金附加條款影本乙份。
(三)上訴人之新光醫院病歷節本乙份。
(四)安泰旅行平安保險單封面內頁影本乙紙。
    理      由
一、本件上訴人起訴主張：上訴人於八十九年一月十九日在機場向被上訴人投保平安
    保險及海外醫療保險新台幣三百萬元，事前已向被上訴人之受僱人說明要買之保
    險是除自殺不要賠償外，其他任何病都要賠償的保險；上訴人向被上訴人投保之
    後，即前往新加坡，惟於同年三月四日上訴人即發生不能大小便，手腳堅硬、汗
    流滿身，面色發白之症狀，上訴人之女見狀將上訴人送至新加坡之樟宜醫院急診
    室，嗣上訴人於八十九年四月十七日出院，花費新加坡幣共二萬三千元，折合新
    台幣四十餘萬元；然上訴人向被上訴人申請醫療理賠，卻遭被上訴人拒絕；被上
    訴人認上訴人有心肌梗塞、心絞痛疾病就醫紀錄，上訴人否認之，因醫院所開之
    藥物僅係作為預防之用，因而根據前揭平安保險契約，提起本件訴訟，求為判決
    被上訴人給付保險理賠金四十萬元及自起訴狀繕本送達之翌日起至清償日止，按
    年息百分之五計算之利息等語。
二、被上訴人則以：上訴人固於八十九年一月十九日向被上訴人投保保險額度為新台
    幣三百萬元之「安泰旅行平安保險」，並附加保險額度為三十萬元之「安泰旅行
    平安保險海外疾病醫療保險金」，惟上訴人於八十九年三月四日因身體不適住進
    新加坡樟宜醫院，經醫師診斷為心絞痛，而上訴人於八十八年八月十八日即曾因
    「冠狀動脈心臟疾病」（英文為CAD ）就診，此有新光醫院之病歷可稽，故依兩
    造所簽訂之保險契約第二條規定，上訴人於系爭保險契生效前一百八十天內，即
    接受該疾病之治療，上訴人嗣因心絞痛於新加坡樟宜醫院就診，顯非系爭保險契
    約之承保範圍，被上訴人不負給付保險金之責任；縱認上訴人於新加坡樟宜醫院
    住院就診符合系爭保險契約保障範圍，惟查上訴人請求之金額為新台幣四十萬元
    ，與其提出之所謂新加坡樟宜醫院收費單據顯然不符，依兩造所簽訂之保險契約
    約定，上訴人請求之金額上限僅為三十萬元，超過部分亦無理由等語，資為抗辯
    。
三、經查，上訴人於八十九年一月十九日就其新加坡之旅程向被上訴人投保「安泰旅
    行平安保險」（意外死亡及殘廢保險金新台幣三百萬元，意外傷害醫療保險金新
    台幣三十萬元，海外疾病醫療保險金新台幣三十萬元），保險期間自八十九年一
    月十九日上午六時起九十日，惟上訴人前往新加坡後，於八十九年三月四日（
    Admission date）即因身體不適而於新加坡之樟宜醫院就診住院，嗣於八十九年
    三月三十一日（Discharge date）始行出院等情，有兩造不爭執其真正之安泰旅
    行平安保險要保書暨保險費收據、新加坡樟宜醫院住院病患出院摘要、上訴人住
    院帳單明細等文件影本各一件在卷可憑，堪信為真實。至上訴人主張其於八十九
    年四月十七日始行出院一節，則未能舉證以實其說，尚難憑採。
四、按依兩造所簽訂之「安泰旅行平安保險海外疾病醫療保險金附加條款」（以下簡
    稱系爭保單條款）第二條第四款之記載，「突發疾病」係指被保險人需即時在醫
    療機構治療始能避免損害身體健康之疾病，且在本附加條款生效前一百八十天以
    內，未曾接受該疾病之治療者。查被上訴人抗辯：上訴人於系爭保險契生效前一
    百八十天內之八十八年八月十八日起即因「冠狀動脈心臟疾病」而至新光醫院就
    診，而上訴人於八十九年三月四日因身體不適於新加坡樟宜醫院住院就診，係經
    診斷為「心絞痛」，心絞痛於臨床醫學上即為「冠狀動脈心臟疾病」之症狀之一
    ，故依前揭兩造所簽訂之保險契約第二條規定，上訴人嗣因心絞痛於新加坡樟宜
    醫院就診，並非系爭保險契約之承保範圍等語，而拒絕給付本件系爭保險金；上
    訴人則否認其有因心肌梗塞、心絞痛等疾病，並陳稱：醫院所開之藥物僅係作為
    預防之用，並非治療用等語；則本件訴訟之爭點，即上訴人在簽訂本件系爭保險
    契約時，是否曾在契約生效前之一百八十天內，曾因「在新加坡發病之相同之疾
    病」接受過醫療。
五、經查，根據上訴人於新加坡樟宜醫院之「住院病患出院摘要」所載，上訴人在新
    加坡身體不適而住院之原因，經診斷結果為「心絞痛」；而原審向新光醫院函調
    上訴人之病歷資料，並送請行政院衛生署醫事審議委員會鑑定之結果認為：「冠
    狀動脈心臟疾病最常見之成因為冠狀動脈硬化，而心絞痛為一臨床症狀，可肇因
    於冠狀動脈硬伕、冠狀動脈痙攣、主動脈瓣狹窄及肥厚性心肌病變，除此之外，
    其他疾病像逆流性食道炎，也可以造成類似心絞痛之症狀，臨床上常有心肌缺氧
    的症狀不易區分。本案病患（上訴人）之症狀可追溯至八十三年，且其臨床上有
    典型之症狀（包括胸痛、並傳至牙床及對舌下硝化甘油片之反應），同時罹患多
    項冠狀動脈硬化之危險因子（年齡、男性，高血壓及高血脂等），臨床上可據以
    診斷冠狀動脈疾病。」，固有上訴人之病歷資料影本一份、行政院衛生署九十年
    八月十五日衛署醫字第０九０００五五三０五號函附鑑定報告書一件附卷可參。
    惟本院向新光醫院函查上訴人自八十八年六月間至八十九年一月間是否因罹患「
    心絞痛」而就診時，新光醫院函覆本院稱：「一、病患（上訴人）在八十八年六
    月至八十九年一月主要至本院門診拿高血壓、降血脂及痛風藥物，病患在此就診
    期間並未有主訴心絞痛。二、病患於八十五年十月二十六日因胸痛至心臟內科門
    診求診，當時安排心電圖檢查，但並未證實病患有心絞痛。三、病患胸痛雖未證
    實有心絞痛，為預防有心臟病仍給予ＮＴＧ（硝酸甘油），為一舌下含片，為預
    防心絞痛藥。」等語，此亦有新光醫院九十一年十月二十二日（九十一）新醫醫
    字第一０四二號函一件附卷可稽。綜上可知，上訴人於投保前，縱已罹患心絞痛
    ，惟上訴人本人並不知情，而負責診斷之新光醫院亦因不確定上訴人胸痛之確切
    原因，而僅開硝酸甘油舌下含片予上訴人供其預防心臟病所用，並未對上訴人疑
    似罹患之心絞痛或冠狀動脈疾病實際施以治療。換言之，上訴人於本件系爭保險
    契約生效前一百八十天以內，未曾接受心絞痛之治療，其嗣於系爭保險契約有效
    期間內，因心絞痛而於新加坡住院治療，自屬本件系爭保險契之承保範圍。
六、惟按當事人主張有利於己之事實，就其事實有舉證之責任，民事訴訟法第二百七
    十七條亦定有明文。本件上訴人主張其於新加坡因病就醫支出新台幣四十餘萬元
    等語，固據其提出相關單據影本十五紙為證。然本件系爭保險契約條款第五條業
    已規定：「被保險人（上訴人）於本保險契約有效期間內，在海外突發疾病需住
    院治療時，本公司（被上訴人）就其實際發生之住院醫療費用給付『海外突發疾
    病住院醫療保險金』，惟已獲得社會保險或其他醫療保險給付之部分，本公司不
    予給付保險金。前項『海外突發疾病住院醫療保險金』的給付應受下列之限制：
    一、其給付自突發疾病首次住院第一日起至一百八十日內所實際發生之住院醫療
    費用，且其給付總額不得超過本保險單上所載之『海外突發疾病住院醫療保險金
    』限額。．．．」等語，此有前揭保單條款在卷可憑，是上訴人所提出之單據自
    應足以顯示上訴人業已支付其實際發生之住院醫療費用之旨始足當之，且其得請
    領之住院醫療費用合計不得超過其投保之限額即新台幣三十萬元。經查，上訴人
    所提出之醫療費用單據中，除其中新加坡幣四千元及三千元之正式收據影本二紙
    ，可認上訴人業已支付完畢，應予准許外，其餘單據或僅係帳單明細，無從看出
    上訴人業已支付，或所附簽帳單未有簽名，無從認定係由上訴人所支付且業已支
    付，本院自無從予以准許。
七、綜上所述，上訴人之保險事故雖係於被上訴人之承保範圍內，惟上訴人就其所實
    際支出之醫療費用，僅於新加坡幣七千元（依本院辯論終結日即九十二年五月八
    日之臺灣銀行即期賣出匯率即20.08：1折算新台幣之結果，為新台幣一十四萬零
    五百六十元）範圍內舉證以實其說。從而，上訴人依本件系爭保險契約之約定，
    請求被上訴人給付新台幣四十萬元及自起訴狀繕本送達翌日起至清償日止按年利
    率百分之五計算之利息，於新台幣一十四萬零五百六十元及自起訴狀本送達翌日
    即八十九年十二月十五日起至清償日止按年息百分之五計算之遲延利息範圍內，
    為有理由，應予准許；逾此部分所為之請求，為無理由，應予駁回。原審就上開
    應准許之部分，為上訴人敗訴之判決，自有未洽，上訴意旨就此部分指摘原判決
    不當，求予廢棄改判，為有理由。至於上開應駁回部分，原審為上訴人敗訴之判
    決，核無違誤，上訴意旨就此部分仍執陳詞，指摘原判決不當，求予廢棄，為無
    理由，應予駁回此部分之上訴。
八、據上論結，本件上訴為一部有理由，一部無理由，依民事訴訟法第四百三十六條
    之一第三項、第四百五十條、第四百四十九條第一項、第七十九條但書，判決如
    主文。
中      華      民      國    九十二    年      五      月    二十九    日
                                    民事第六庭審判長法官   林惠瑜
                                                    法官   郭美杏
                                                    法官   黃蓓蓓
右為正本係照原本作成
不得上訴
中      華      民      國    九十二    年      五      月    三十      日
                                              法院書記官  柯金珠


司法院資訊處製作；財團法人民間司法改革基金會備份。
